【裁判字號】    95,保險上,20
【裁判日期】    950926
【裁判案由】    給付保險金
【裁判全文】
臺灣高等法院臺中分院民事判決  95年度保險上字第20號
上  訴  人  丙○○
                        1
訴訟代理人  陳政麟律師
被  上訴人  富邦產物保險股份有限公司
法定代理人  乙○○
訴訟代理人  甲○○
上列當事人間請求給付保險金事件，上訴人對於民國95年6月9日
臺灣臺中地方法院94年度保險字第31號第一審判決提起上訴，本
院於95年9月12日言詞辯論終結，判決如下：
    主  文
上訴駁回。
第二審訴訟費用由上訴人負擔。
    事實及理由
一、上訴人起訴主張：上訴人於民國（下同） 94年4月13日，以
    其所有車牌號碼 0825-EH號日本豐田自小客車（下稱系爭車
    輛）為保險標的，向被上訴人公司投保竊盜損失險及竊盜代
    車費用險，其中竊盜損失保險金額新台幣（下同） 231萬元
    ，自付額百分之10，即保險車輛失竊時可獲理賠之保險金為
    207萬9000元，另竊盜代車費用險之保險金額為3萬元。因上
    訴人於94年5月23日晚上將另一輛車牌號碼 R6-8799號BMW自
    小客車借與友人邱偉雄，而於翌日即 5月24日因還車事宜，
    遂與邱偉雄相約至台中市北屯區新晶華 KTV飲酒唱歌，上訴
    人即駕駛系爭車輛，沿台中市○○路行駛，於快抵達新晶華
    KTV時，便將系爭車輛停放於山西路二段537號附近之市有停
    車格內，俟友人邱偉雄駕車到來，上訴人便與邱偉雄共乘上
    訴人所有之前開BMW自小客車前往新晶華KTV飲酒消費。嗣兩
    人飲酒唱歌至隔日凌晨 2時許，上訴人因飲酒過多而無法安
    全駕車，遂讓邱偉雄以前開 BMW自小客車載回家中，延至同
    日即 5月25日中午13時許，上訴人欲回上開停車處取回系爭
    車輛時，始發現系爭車輛已失竊，上訴人於遍尋不著系爭車
    輛之情況下，隨即赴轄區派出所報案，顯見上訴人所有之系
    爭車輛確已失竊，符合兩造間前開汽車保險契約所約定之保
    險事故，且並無汽車竊盜損失保險條款第 2條所列不保事項
    之情況，上訴人依系爭汽車保險契約向被上訴人請求給付保
    險金，竟遭被上訴人公司以上訴人車輛失竊係為詐領保險金
    為由拒絕理賠，為此爰依系爭保險契約之法律關係求為命被
    上訴人應給付上訴人 210萬9000元，及自起訴狀繕本送達翌
    日起至清償日止，按年息百分之5計算之利息之判決。
二、被上訴人則以：(一)上訴人雖向警方報案稱系爭車輛失竊，經
    警方開立車輛失竊證明單及製作警訊筆錄，然該證明單及筆
    錄均係依上訴人向警方所指述之情節開立，僅具有形式上證
    據力，並不足以證明其內容為真實。況且，上訴人先供稱其
    駕駛系爭車輛停放於山西路2段537號前並停妥後，始打電話
    通知邱偉雄見面，上訴人事先並未與邱偉雄約定何時、何地
    還車，然既不知邱偉雄何時到台中市，豈會逕行開車到偏僻
    處等候邱偉雄，是上訴人所言顯然不實；另上訴人又稱，當
    晚電話中與邱偉雄約在松竹路與山西路口見面，然上訴人自
    稱停車位置並不在醒目之交叉路口，距離該路口卻有80公尺
    左右，加以當地晚間燈光照明不足，上訴人在自稱之停車位
    置等候，顯然捨近求遠，而不能達到指引之目的，上訴人將
    系爭車輛停放該處，依常情不可能發生；且上訴人於警訊筆
    錄及準備書狀中均陳稱係搭乘邱偉雄所駕駛之 BMW自小客車
    前往 KTV，嗣於本件開庭時則改稱邱偉雄曾下車而改由上訴
    人駕駛BMW自小客車至KTV，上訴人之供述前後不一；又上訴
    人之系爭車輛停車處距離新晶華KTV僅數十公尺，該KTV之招
    牌亦甚明顯，邱偉雄目視可及顯無下車交由上訴人駕駛之必
    要。以上均足證上訴人於 94年5月24日並未駕駛系爭車輛至
    所指失竊地點。(二)另經被上訴人訪查，上訴人本無計畫購入
    系爭車輛，而係於任職中部汽車股份有限公司期間，因銷售
    該車時，車身顏色與客戶發生爭議，客戶不願領取該車，惟
    系爭車輛已於94年4月4日領牌，上訴人為免損失，始貸款購
    入系爭車輛，並於 94年4月13日辦理過戶，上訴人稱本有計
    畫購買系爭車輛云云，顯不實在，實係因無法處理該車，始
    將該車過戶於自己名下，而旋即於投保後一個月即報稱失竊
    ，其投保竊盜險之動機不免令人啟疑。綜觀本件上訴人並無
    實證足以證明系爭車輛已失竊，反而前後供述矛盾，復未能
    對其有利之事實舉證證明，是上訴人之請求，自無理由等語
    ，資為抗辯。
三、本件兩造不爭執之事項：
  (一)兩造間於94年4月13日就上訴人所有車牌號碼0825-EH號自小
    客車訂定竊盜損失險及竊盜代車費用險，其中竊盜損失保險
    金額231萬元，自付額百分之 10，即保險車輛失竊時可獲保
    險金207萬9000元，另竊盜代車費用險之保險金額為3萬元。
  (二)前項保險期間自94年4月13日起至95年4月13日止。
  (三)被上訴人公司所訂「汽車竊盜損失保險條款」第 1條規定：
    被保險汽車因遭受偷竊、搶奪、強盜所致之毀損、滅失，本
    公司對被保險人負賠償之責。
  (四)上訴人於 94年5月24日晚上與友人邱偉雄同至台中市○○區
    ○○路2段533號「新晶華KTV」唱歌消費。
  (五)上訴人於94年5月25日13時許發現系爭車輛失竊，並於同日1
    6時許於台中市警察局第五分局四平派出所製作失竊筆錄。
  (六)上訴人於 94年5月26日向被上訴人公司申請給付系爭車牌號
    碼0825- EH號自小客車之汽車竊盜保險失竊保險金，經被上
    訴人公司以 94年6月27日94年中客服第37號函拒絕給付保險
    金。此外，復有系爭保險契約書、電話明細表、信用卡刷卡
    憑證、台中市警察局車輛失竊證明單、被上訴人公司拒絕給
    付保險金函、台中市警察局第五分局四平派出所偵訊筆錄、
    汽車新領牌照登記書、系爭車輛進口證明單及完稅證明單、
    監理業務承辦明細、交通部公路總局臺中區監理所彰化監理
    站函附系爭車輛車籍資料影本、台北市監理處函附系爭車輛
    領牌相關資料等件在卷可稽，並為兩造所不爭執，堪為本件
    判斷之基礎。
四、本件兩造爭執所在厥為：(一)上訴人有無於 94年5月24日晚間
    將系爭車輛停放於台中市○○路○段537號附近之市有停車格
    ？(二)系爭車輛有無於上開市有停車格失竊？茲分別說明如下
    ：
  (一)按當事人主張有利於己之事實者，就其事實有舉證之責任。
    民事訴訟法第 277條前段定有明文。又民事訴訟如係由上訴
    人主張權利者，應先由上訴人負舉證之責，若上訴人先不能
    舉證，以證實自己主張之事實為真實，則被上訴人就其抗辯
    事實即令不能舉證，或其所舉證據尚有疵累，亦應駁回上訴
    人之請求。最高法院 17年上字第917號判例要旨可資參照。
    查本件上訴人固主張 94年5月24日晚上10時17分許，上訴人
    與友人邱偉雄相約至台中市北屯區新晶華 KTV飲酒作樂，上
    訴人駕駛系爭車輛前往，並將系爭車輛停放在新晶華 KTV附
    近路邊市有停車格內等情，而舉證人即上訴人之配偶陳以臻
    之證言、通聯明細單為憑，並聲請傳喚證人邱偉雄作證。
  (二)惟查，證人邱偉雄經原審多次通知到庭作證，均無正當理由
    而拒絕到庭，並經原法院裁罰，此有送達證書、裁定書附卷
    可考。惟由上訴人於警訊筆錄、原審書狀及言詞辯論程序所
    主張系爭車輛失竊之情節觀之，並不能證明上訴人有失竊系
    爭車輛之情事，分別列舉如下：
  (1)94年8月3日台中市警察局第五分局四平派出所偵訊筆錄中，
    上訴人供稱：「我朋友邱偉雄駕駛 R6-8799號自小客車跟我
    一起到停車位置附近跟我會合後，我再乘坐我朋友的車子R6
    -8799號一同前往晶華理容KTV……（ R6-8799）是我所有，
    但邱偉雄向我借用。」（原審卷74頁反面）
  (2)94年10月17日準備書狀內載稱：「因與友人邱偉雄相約至新
    晶華KTV飲酒唱歌，駕駛0825-EH自小客車沿山西路於快抵達
    KTV時，因見路邊停車格有空位，遂停放於停車格內 …原告
    將車輛停放好後，即打電話給邱偉雄…適邱偉雄已行至附近
    ，原告遂自停車位置搭乘邱偉雄所駕車號 R6-8799自小客車
    一同前往新晶華KTV門口，將車停放於KTV左側停車場中。」
    （原審卷46頁）
  (3)94年11月15日原審言詞辯論程序中，上訴人陳稱：「當天是
    我找他去新晶華KTV的。我幾點鐘聯繫他去KTV的，我不記得
    了。聯繫的內容是問他車子何時要還我，他問我在那裡，我
    就說我們順便一起去喝酒。他說車子要用到隔天晚上…我幾
    點鐘到KTV我忘記了 …當天我與邱偉雄是約在山西路與松竹
    路口。因為邱偉雄沒有去過新晶華，而我去都是認招牌，所
    以我們才會約在山西路與松竹路口等。所以我把車子停在山
    西路 537號停車格，車子停好後，我在路邊抽煙等他來，他
    到時，我就跟他揮揮手…他下車問我新晶華在那裏，我就比
    給他看，他問我車子要停哪邊，我就說停新晶華門口好了，
    邱偉雄說因為是我的車子，所以就由我開車好了，所以車子
    就停在新晶華 KTV的停車場，這個停車場不用收費。停車場
    是KTV前面的空地。我去過新晶華 KTV一共4次…停車場是空
    曠的地，沒有柵欄。」（原審卷89頁）
  (4)94年12月20日準備書（二）狀記載：「原告於94年5月23日
    晚上將車號8799之BMW車借與邱偉雄，於翌日即5月24日晚上
    10點17分許打電話詢問邱偉雄何時還車，並邀約邱偉雄至新
    晶華 KTV喝酒，約於晚上11點多原告將車停放於失竊處，等
    待邱偉雄到達山西路與松竹路口二人並一同駕駛車號8799自
    小客車前往新晶華…」（原審卷117頁）
  (5)95年1月10日準備書（三）狀：「本案事實：原告於94年5月
    24 日與友人邱偉雄因還車事宜，相約至新晶華KTV飲酒唱歌
    。原告駕駛0825-EH自小客車，沿山西路行駛，於快抵達KTV
    時，便將系爭自小客車停放於路邊停車格，以俟友人駕車來
    到。之後共乘友人所借之原告所有車號R6-8799自小客車一
    同前往新晶華KTV飲酒消費…」（原審卷139頁）
  (6)95年3月7日辯論意旨狀：「然原告 於94年5月24日與邱偉雄
    相約還車並至山西路上之新晶華 KTV唱歌飲酒，嗣上訴人駕
    駛系爭車輛至台中市○○路○段537號附近停車格後，打電話
    給邱偉雄詢問邱偉雄現至何處並相約於山西路及松竹路口等
    候……邱偉雄因未去過新晶華，故上訴人乃告知邱偉雄「新
    晶華」位於山西路上，並相約於附近路口會面……然夜間10
    時路上人車本就稀少，而上訴人沿路所行皆為照明良好之市
    道……則上訴人自住家至山西路2段537號行駛近20分鐘並非
    難事……」（原審卷194、195頁）
  (三)以上各次不同版本之主張，顯有如下前後不一且矛盾、與常
    情有違之處：
  (1)在94年8月3日台中市警察局第五分局四平派出所警訊筆錄中
    ，上訴人明白陳述係「乘坐我朋友的車子 R6-8799號一同前
    往晶華理容KTV」；於 94年10月17日準備書狀內亦稱：「原
    告遂自停車位置搭乘邱偉雄所駕車號 R6-8799自小客車一同
    前往新晶華KTV門口，將車停放於KTV左側停車場中。」警方
    訊問筆錄係上訴人向警方供述情節，況且究竟何人駕駛 R6-
    8799號自小車至 KTV為上訴人親身經歷之事，豈會無法說明
    清楚？而上訴人準備書狀亦清楚明白記載上訴人係「搭乘」
    「邱偉雄所駕R6-8799號自小客車至KTV」，此書狀雖非上訴
    人親自撰寫，然亦必是上訴人向原審訴訟代理人轉述，由訴
    訟代理人依上訴人之意具狀，此由準備書狀對所主張之經過
    記述詳細可得確認，倘若非經上訴人告知，訴訟代理人又豈
    能將各項經過之時間、地點依序舉出？上訴人二度明確陳述
    搭乘友人所駕汽車至 KTV，事後經被上訴人質疑上訴人當時
    係駕駛R6-8799號BMW自小客車至 KTV後，上訴人乃改稱以上
    訴人言詞辯論時所陳述為準，然事實僅有一個，如此簡單之
    經過，豈有顛倒錯亂之可能？
  (2)邱偉雄若於上訴人所指述停車位置（山西路2段537號前）下
    車改由上訴人駕駛 R6-8799號BMW自小客車至KTV，則顯然與
    常情有違且為事實上不可能。如被上訴人於原審提出之現場
    夜間照片可知，新晶華KTV（山西路 2段533號）位於上訴人
    所稱停車地點（山西路2段537號）之正前方，招牌聳立在夜
    空中，燈光燦爛奪目，附近視線良好無遮避，無任何招牌混
    雜，舉目清晰可見，且距離僅有10秒左右之車程，依常情無
    需要下車問路並改由上訴人駕駛之理。
  (3)前開 94年10月17日之書狀載述：「於快抵達KTV時，因見路
    邊停車格有空位，遂停放於停車格內…原告將車輛停放好後
    ，即打電話給邱偉雄…」係主張於 94年5月24日晚間自家中
    出發至所稱之停車位置後，於10時17分撥電話給邱偉雄問何
    時還車、順便去喝酒，故上訴人於10時許自家中出發後，必
    須在17分鐘以內自台中市○區○○○街家中趕到北屯區○○
    路 ○段，惟事實上不論交通狀況如何，如此遙遠之距離，上
    訴人均不可能在不及17分鐘之時間內抵達。此一情節若果為
    真，而上訴人甚且提供行動電話通話明細單欲證明與邱偉雄
    相約之經過，對事件時間及發生順序理應知之甚詳，然前開
    95年11月15日言詞辯論程序中，上訴人卻稱：「我幾點鐘聯
    繫他去KTV的，我不記得了。」「我幾點鐘到KTV我忘記了」
    ，如係事實豈會忘記？更何況上訴人除已向警方報案說明停
    車時間，並將此一版本向其訴訟代理人敘述，手上且握有行
    動電話通話明細單，如係事實豈會忘記何時抵達？何時撥電
    話？但前開94年12月20日之準備書狀中再度改稱：「約於晚
    上11點多上訴人將車停放放於失竊處」；但竟又於 95年3月
    7 日之辯論意旨狀中明白記載：「嗣原告駕駛系爭車輛至台
    中市○○路○段537號附近停車格後，打電話給邱偉雄詢問…
    」！上訴人可記得依其所提通話明細單所載之通話時間是晚
    間10時17分？如此反覆且矛盾，雖向警方報稱失竊，公文書
    所載述內容顯無實質證據力。上訴人於本院又改稱係於家中
    撥電話給邱偉雄，似欲使原先版本中，在極短時間內不可能
    趕到所稱失竊地點之說法合理化，意即：10時17分在家中撥
    電話給邱偉雄，11時許將車停放所指停車位置，惟有無將系
    爭車輛開至現場、何時撥電話約友人還車並喝酒，經過絕非
    複雜難懂之事，上訴人縱使更改事實陳述，惟所言是否可信
    ，不言而喻。
  (4)上訴人駕駛 R6-8799號BMW自小客車至KTV為兩造所不爭執，
    然上訴人則未能證明是否曾駕駛系爭車輛停放於所指地點。
    就此，上訴人主張先行駕駛系爭車輛停放所指地點後，與邱
    偉雄會合再駕駛 R6-8799號BMW自小客車至KTV前方停車場空
    地。惟查：上訴人多次到過KTV，知道KTV門口空地可免費停
    車且並無管制，更以 R6-8799號自小客車搭載邱某逕行駛至
    停車場，豈有不先將系爭車輛駛至 KTV停車場而在光亮處等
    候邱某之理？縱先將系爭車輛停於路旁，然既知 KTV門口有
    大片空地可停車，且有充足照明並門內有服務人往送往迎來
    不易遭竊，既自稱向邱某告知 KTV門口可停車，如何仍將系
    爭車輛停放無人看管、路燈昏暗、有安全之虞的路邊停車位
    ？既然該車購入甫月餘，縱有保險，萬一被竊亦需負擔自負
    額，對常人均是相當大之負擔。尤以上訴人當時任職 LEXUS
    營業所之業務員，對汽車竊盜應有高於常人之認識。渠稱將
    系爭車輛留置路邊，而駕駛另一部舊車與邱某至 KTV，實難
    想像。
  (5)綜上可知，上訴人之主張確為約邱某還車而見面，然若果有
    借車、還車之事，應當由邱某將車開往上訴人住所或公司，
    豈會將車開往偏遠處？若為順便喝酒唱歌後再還車而各自駕
    車前往，則在深夜時分曲終人散時，邱某若載送上訴人返家
    ，何不將 R6-8799號舊車留置於現場，由上訴人隔日來取，
    而以系爭輛開回上訴人住所？更何況，以上訴人之主張，邱
    某為還車而來，豈會將車再度開回彰化？（上訴人配偶指稱
    上訴人返家時未開車、門外無其他人在、不知邱某幾天後還
    車）上訴人所言借車、還車一事顯背離常情，且無證據可考
    ，足認所主張各自駕車並將系爭車輛留置於停車位遭竊乙事
    並不實在。上訴人於本院準備程序改稱並非為還車而見面，
    與上訴人在原審歷次主張之事實經過不符，顯非事實。
  (四)又證人陳以臻到庭證稱：「（上訴人敲門時有無看到其他人
    在旁邊？）沒有看到，打開門時就只有看見上訴人。」、「
    （是否知道邱偉雄何時把 BMW自小客車還給上訴人？）我不
    清楚。」、「（上訴人回來時是如何回到家？）我不清楚，
    我只是去開門，看到上訴人一個人而已。上訴人進來後，我
    有問上訴人車子有無開回來，他說沒有開回來，他說他停在
    新晶華 KTV附近，我就拿他的車鑰匙，去開另一台車，我出
    門大約二、三點時，結果，我就找到新晶華 KTV，我看了一
    下附近，就看到他的車子。他的車子停在面向新晶華的右手
    邊的路邊停車格。車上有無收費單，我沒有注意看。我當天
    去時，沒有進去問新晶華 KTV的人，因為我在外面就看到他
    的車子了，至於該輛車的前後有無停車，我記不得了。找到
    之後，我就打開車門，就把我的皮包拿回來，就回家了。車
    上還留有什麼東西，我不知道。我就開著自己的車子（3819
    - HS）回家了。」等語，足徵當晚是否友人邱偉雄有出現，
    證人陳以臻並不知情。另證人陳以臻雖證稱系爭車輛停放於
    上訴人所指稱之市有停車格內云云，然觀諸證人陳以臻上開
    所證述情節，其於翌日（即5月25日）凌晨3時許，天色尚屬
    晦暗之際，僅依上訴人所述新晶華 KTV附近等語，即自行尋
    獲系爭車輛而未向新晶華 KTV店探詢，更甚者，其既尋獲系
    爭車輛且其所欲索取之皮包亦置放於系爭車輛內，如直接將
    系爭車輛開回豈不皆大歡喜，且其亦知系爭車輛方購得一個
    多月，竟僅取回皮包而將系爭新購車輛置放該處，揆諸常情
    ，實難理解，復其所證述，又無其他佐證可資依憑，而證人
    陳以臻復為上訴人之配偶，所為證述情節，難免偏頗，自難
    憑採。
  (五)綜前所述，上訴人主張其有於 94年5月24日晚間將系爭車輛
    停放於台中市○○路○段537號附近之市有停車格一事，自難
    採信。另上訴人雖主張系爭車輛有失竊等情，並提出失竊證
    明單及警訊筆錄為憑。然查，上開文書之記載內容，均係依
    據上訴人之陳述所記載，而上訴人陳述系爭車輛曾於當晚置
    放於市有停車格內一事，既為本院認其未能舉證以實其說而
    不予採信，則其主張系爭車輛失竊之事實，自難僅以上開之
    書證證明之。
  (六)另系爭車輛領牌日為94年4月4日，但依據上訴人提出之系爭
    車輛買賣發票記載，係於 94年3月31日付清價金，買受人為
    丁翠蘭，而上訴人向三信商業銀行貸款150萬元，係於94年4
    月13日撥款，且依據交通部公路總局臺中區監理所彰化監理
    站95年1月5日中監彰字第0950000385號函附系爭車輛車籍資
    料影本，亦載明系爭車輛於 94年4月13日由丁翠蘭過戶予上
    訴人，上訴人既係 94年4月13日始取得系爭車輛資金，焉能
    於94年3月31日付清價金；其次，上訴人係於94年4月13日始
    向被上訴人公司提出要保書，並載明起保日期為 94年4月13
    日，若上訴人起初即欲購買系爭車輛，自當在首次領牌之94
    年4月4日即以自己名義投保，況且，丁翠蘭至 94年4月14日
    始領取車牌號碼261 2-EH號同型式之銀色自小客車等情，足
    徵系爭車輛係因上訴人處理買受人丁翠蘭購車一事，未能完
    善而產生將之過戶於自己名下並予投保，雖上訴人辯稱此係
    因公司會計記載錯誤所致云云，然未能舉證證明，自難採信
    。
五、綜上所述，上訴人既未能就系爭車輛於 94年5月24日晚間停
    放於台中市○○路○段537號附近之市有停車格及系爭車輛有
    於上開市有停車格失竊之事實，予以舉證證明。從而，上訴
    人本於系爭保險契約中汽車竊盜損失保險條款第 1條之法律
    關係，請求被上訴人給付上訴人保險金 210萬9000元，及自
    起訴狀繕本送達翌日起至清償日止，按年息百分之 5計算之
    法定遲延利息，為無理由，不應准許。原審為上訴人敗訴之
    判決，並無不合，上訴意旨指摘原判決不當，求予廢棄改判
    ，沒有理由，應予駁回。
六、本件判決事實已臻明確，兩造其餘攻擊防禦及舉證，核與本
    件判決結果無影響，爰不另一一論述，附此敘明。
七、據上論結，本件上訴為無理由，依民事訴訟法第449條第1項
    、第78條，判決如主文。
中    華    民    國    95    年    9     月    26    日
                    民事第三庭審判長法  官  陳照德
                                    法  官  蔡王金全
                                    法  官  曾謀貴
以上正本係照原本作成。
如對本判決上訴，須於收受判決送達後二十日內向本院提出上訴
書狀，其未表明上訴理由者，應於提出上訴後二十日內向本院提
出上訴理由書 (須按他造人數附具繕本)。
上訴時應提出委任律師為訴訟代理人之委任狀。具有民事訴訟法
第四百六十六條之一第一項但書或第二項之情形為訴訟代理人者
，另應附具律師及格證書及釋明委任人與受任人有該條項所定關
係之釋明文書影本。
                                    書記官  李妍嬅
中    華    民    國    95    年    9     月    27    日
                                                      Ｂ


司法院資訊處製作；財團法人民間司法改革基金會備份。
